【裁判字號】    98,上易,1238
【裁判日期】    990316
【裁判案由】    拆屋還地
【裁判全文】
臺灣高等法院民事判決                98年度上易字第1238號
上  訴  人
即被上訴人  財團法人臺灣省台北縣大觀書社
法定代理人  丁○○
訴訟代理人  羅翠慧律師
複  代理人  李姝律師
被上訴人即
上  訴  人  甲○○
            丙○○
            乙○○
前三人共同
訴訟代理人  陳殷朔律師
上列當事人間拆屋還地事件，兩造對於中華民國98 年12月4日臺
灣板橋地方法院98年度訴字第1318號第一審判決，各自一部提起
上訴，本院於中華民國99年3月2日言詞辯論終結，判決如下：
    主  文
兩造上訴均駁回。
第二審訴訟由兩造各自負擔。
    事實及理由
一、上訴人即被上訴人方面（下稱大觀書社）起訴主張：緣坐落
    臺北縣板橋市○○段一六之三、一六之五、一七之六、一七
    之一地號之土地（下稱系爭土地）為大觀書社所有，甲○○
    等無權占用系爭土地如原判決附圖（下稱附圖）所示Ａ、Ｂ
    、Ｃ、Ｄ 部分，面積各為227.1、57 1.55、174.56、103.4
    平方公尺，並於其上搭建系爭建物使用中，大觀書社自得依
    民法第767 條規定，請求甲○○等拆除系爭建物，並返還前
    開系爭土地。又因甲○○等係無法律上之原因占有系爭土地
    ，並於其上搭蓋系爭建物使用而受有利益，致大觀書社受有
    無法利用系爭土地之損害，亦得依民法第179 條之規定，請
    求甲○○等分別給付自起訴狀繕本送達日起往前推算5 年相
    當於租金之不當得利（各應負擔3分之1），其數額依土地法
    第97條第1 項規定，以土地之申報總價年息10％計算。而系
    爭土地自93年至98年之申報地價為每平方公尺新台幣（以下
    同）5,360 元，故甲○○等所受有相當於租金之不當得利共
    計為2,885,316元（甲○○等各應負擔961,772元），及自起
    訴狀繕本送達翌日起至清償日止，按年息5％ 計算之利息，
    並應自起訴狀繕本送達翌日起至返還系爭土地之日止，按月
    給付大觀書社48,090元（甲○○等各應負擔16,030元）。為
    此，爰依民法第767條、第179條規定，提起本件訴訟，求為
    判決：(一)甲○○等應將坐落臺北縣板橋市○○段16-3、16-5
    、17-6、17-1號土地上如附圖所示Ａ、Ｂ、Ｃ、Ｄ部分，面
    積各為227.1、57 1.55、174.56、103.4 平方公尺之地上建
    物（即門牌號碼臺北縣板橋市○○○街124巷65 號房屋）拆
    除，將該部分土地返還予大觀書社；並應分別給付大觀書社
    961,772 元，及自起訴狀繕本送達翌日起至清償日止，按年
    息5％ 計算之利息，暨自起訴狀繕本送達翌日起至返還該部
    分土地之日止，按月分別給付大觀書社16,030元。(二)願供擔
    保請准宣告假執行等語。
二、被上訴人即上訴人方面（下稱甲○○等）則以：系爭建物係
    由渠等共同出資所興建，刻出租他人使用中，並訂有租約，
    對於大觀書社主張渠等為無權占用之事實並不爭執，希望能
    與大觀書社洽談和解事宜等語，資為抗辯，並求為判決：駁
    回大觀書社之訴及假執行之聲請，如受不利判決，請准供擔
    保免為假執行等語，資為抗辯。
三、原審判命甲○○等應將坐落系爭土地上，如附圖所示Ａ、Ｂ
    、Ｃ、Ｄ部分，面積各為二二七點一０、五七一點五五、一
    七四點五六、一０三點四０平方公尺之地上建物，即門牌號
    碼臺北縣板橋市○○○街124巷65 號房屋拆除，並將前開土
    地返還大觀書社（此部分兩造均未聲明不服，不再贅述）；
    並應給付大觀書社貳佰拾萬捌仟貳佰伍拾貳元，及自民國
    九十八年六月二十六日起至清償日止，按年息百分之五計算
    之利息，暨自民國九十八年六月二十六日起至返還前開土地
    之日止，按月給付大觀書社萬捌仟肆佰柒拾壹元。駁回大
    觀書社其餘之訴及假執行之聲請。兩造各自提起上訴：
    (一)大觀書社上訴聲明：(1)原判決不利於大觀書社部分廢棄。
    (2)前開廢棄部分，命甲○○等應再給付大觀書社577,063 元
    及自98 年6月26日起至清償日止，按年息5%計算之利息；並
    自98年6月26日起至返還系爭土地之日止，按月再給付9,618
    元；。(3)駁回對造之上訴。其陳述：除引用原判決記載之事
    實及證據外。補陳略以：鄰近僑中段土地之租金每坪每月少
    則229元，多則361 元，是本件以系爭土地申報地價年息10%
    計算不當得利，即每坪每月147 元，顯然低於當地實際租金
    ，並未過高。且自94年接獲台北縣政府稅捐稽徵處通知改按
    一般用稅率課徵地價稅，另案原法院96 年度重訴字第452號
    判決以申報地價年息5%計算鄰近土地之不當得利，業經大觀
    書社提起上訴審理中，非未爭執等語。
    (二)甲○○等上訴聲明：(1)原判決關於命甲○○等給付超過1,
    442,657元，暨自98年6月26日起至返還系爭土地之日止，按
    月給付超過24,044元之部分廢棄。(2)上開廢棄部分，請駁回
    大觀書社於原審之訴及假執行之聲請。(3)駁回對造之上訴。
    其陳述：除引用原判決記載之事實及證據外。補陳略以：原
    法院以89年重訴字第274號、96年度重訴字第452號判決以地
    價5%計算相當於租金之不當得利，本件亦應以5%計算為適當
    。又行政院82年4月23日台82財字第11153號函，明示國有出
    租基地自82年7月1日起，一律依土地申報之年息5%計算租金
    ，而系爭土地原係河川流失地，嗣編定為國有，經乙○○等
    三人努力開墾，大觀書社始能回復登記，自應以申報地價年
    息5%計收租金為宜等語。
四、大觀書社主張其為系爭土地之所有權人，而甲○○等無權占
    有系爭土地如附圖所示Ａ、Ｂ、Ｃ、Ｄ部分，面積各為227.
    1、571.55、174.56、103.4平方公尺上，並搭蓋系爭建物使
    用中之事實，業據大觀書社提出與所述相符之地籍圖謄本、
    土地登記第二類謄本、現場照片數幀等件為證，且經原法院
    勘驗現場及囑託臺北縣板橋地政事務所測量人員現場測量屬
    實，製有勘驗筆錄（見原審卷第33至35頁）及臺北縣板橋地
    政事務所檢送之土地複丈成果圖（見原審卷第37頁）在卷可
    參，而甲○○等對於大觀書社所為之前揭主張並不爭執，復
    對上開土地複丈成果圖亦表示無意見（見原審卷第110 頁）
    。又甲○○等並未舉證證明渠等具有占用系爭土地之合法權
    源，甚且對於大觀書社所主張渠等之占用使用系爭土地係未
    經大觀書社之同意，屬無權占用乙節，亦當庭表示為不爭執
    （見原審卷第111 頁），故大觀書社主張甲○○等無權占用
    系爭土地等語，應堪信為真實。
五、按無法律上之原因而受利益，致他人受損害者，應返還其利
    益，民法第179 條定有明文。本件甲○○等無權占有大觀書
    社之系爭土地，依社會通常之觀念，可獲得免於支付租金之
    利益，致大觀書社受有損害，大觀書社自得依民法第179 條
    規定，請求返還其占用系爭土地相當於租金之不當得利。惟
    土地法第一百零五條準用同法第九十七條之規定，建築基地
    之租金，按申報價額年息百分之十為限，乃指基地租金之最
    高限額而言，並非必須照申報地價額年息百分之十計算。尚
    須斟酌個別基地之位置，工商業繁榮之程度，無權占有人利
    用基地之經濟價值及所受利益等項，並與鄰地租金相比較，
    以為決定，自非另案裁判所能拘束。大觀書社得請求相當於
    租金之不當得利，其金額究以若干為適當，自應參酌基地之
    位置、工商繁榮之程度、占用人利用基地之經濟價值及所受
    利益等項，在申報地價年息10％限度內決定之，並非必達申
    報地價10％之最高額至明。經查：系爭土地雖位於臺北縣板
    橋市，依土地登記第二類謄本及地價第一類謄本（見原審卷
    第8頁至第11頁、第15頁至第18 頁）所載，其地目為原，而
    系爭建物則係以鐵皮、鋼架、石綿瓦等為搭造，出租予第三
    人使用中（見原審卷第110 頁反面），且由系爭建物外觀觀
    之，應係供工廠廠房使用，臨僑中一街124 巷，四周鐵皮搭
    建之工廠林立，生活機能不佳、交通便利性普通，屬工業用
    性質居多等情，業據原法院履勘現場時查明屬實，製有勘驗
    筆錄，在卷足按（見原審卷第34頁），並有大觀書社所提供
    之四周現況照片數幀，附卷可稽（見原審卷第53頁）。是原
    審審酌系爭土地坐落之位置、交通狀況、工商繁榮程度，及
    系爭土地自89 年迄今之申報地價均為每平方公尺5,360元，
    有地價第一類謄本，在卷為憑（見原審卷第15至18頁）等一
    切情狀，認大觀書社所主張甲○○等應給付大觀書社相當於
    租金之不當得利，請求按土地申報總價額10％計算云云，顯
    屬過高，應以8％ 計算為適當。是故，大觀書社得請求甲○
    ○等給付五年相當於租金之不當得利應為2,308,252 元，其
    自起訴狀繕本送達翌日即98 年6月26日起至返還前開系爭土
    地之日止，大觀書社按月得請求甲○○等給付相當於租金不
    當得利之金額為38,471元（計算式詳見原判決附表），經核
    於法並無不合。大觀書社以應繳交地價稅為由，仍請求按土
    地申報總價額年息10％計算，求為判命甲○○等應再給付其
    中按年息２％計算相當租金之不當得利，即應再給付大觀書
    社577,063元之本息；並自98年6月26日起至返還系爭土地之
    日止，按月再給付9,618 元等語。甲○○等則請求比照行政
    院82年4月23日台82財字第11153號函，依土地申報地價總金
    額之年息５％計算相當租金之不當得利，求為將原判決所命
    給付之金額超過５％即超過1,442,657元之本息，暨自98年6
    月26日起至返還系爭土地之日止，按月給付超過24,044元之
    部分廢棄。就該廢棄部分，駁回大觀書社此部分之訴及其假
    執行之聲請等情，均無可取。
六、綜上所述，原審判命甲○○等應給付大觀書社2,308, 252元
    ，及自起訴狀繕本送達翌日即98 年6月26日起至清償日止，
    按年息5％計算之利息；並自起訴狀繕本送達翌日即98年6月
    26 日起至返還系爭土地之日止，按月給付大觀書社38, 471
    元相當於租金之損害額，經核於法並無違誤。大觀書社就其
    敗訴部分上訴；甲○○等就原判決所命給付超過按土地申報
    地價總額年息５％部分上訴，各自指摘原判決此部分不當，
    求予廢棄改判，均為無理由，應駁回其上訴。
七、本件事證已臻明確，兩造其餘之陳述及其攻擊防禦方法，經
    審酌核與判決結果不生影響，不再一一論述，併此敘明。
據上論結，本件兩造之上訴，均為無理由，依民事訴訟法第449
條第1項、第78條，判決如主文。
中    華    民    國    99    年    3    月    16    日
                    民事第八庭
                        審判長法  官  劉勝吉
                              法  官  鄭威莉
                              法  官  連正義
正本係照原本作成。
不得上訴。
中    華    民    國    99    年    3     月    16    日
                              書記官  周淑靜

司法院資訊處製作；財團法人民間司法改革基金會備份。
